【裁判字號】    98,上易,190
【裁判日期】    990928
【裁判案由】    返還價金等
【裁判全文】
臺灣高等法院臺南分院民事判決  98年度上易字第190號
上  訴  人  甲○○
訴訟代理人  江信賢  律師
            曾靖雯  律師
            蔡麗珠  律師
            熊家興  律師
被 上訴 人  乙○○
訴訟代理人  王正宏  律師
上列當事人間請求返還價金等事件，上訴人對於中華民國98年6
月10日臺灣臺南地方法院第一審判決（96年度重訴字第153號）
提起上訴，本院於99年9月14日言詞辯論終結，判決如下：
    主  文
上訴駁回。
第二審訴訟費用由上訴人負擔。
    事實及理由
一、程序方面：
    上訴人於原審起訴及97年7月16日提出之爭點整理狀內容，
    就系爭房屋有違建之瑕疵部分，主張本於民法第359條規定
    請求減少買賣價金，及依同法第227條、第226條、第184條
    規定，請求被上訴人負損害賠償責任，並表明請原審擇一為
    上訴人勝訴之判決；雖原審於97年7月16日整理兩造爭執事
    項時，僅將上訴人主張依同法第227條、第226條請求上訴人
    賠償損害列為爭點，餘則未列為爭點（見原審卷(二)第172頁
    ）。然上訴人未具狀撤回其餘之請求權基礎，該日筆錄亦無
    兩造協議爭點時，上訴人就其餘請求撤回之記載，顯見原審
    該日整理爭點時，漏未就上訴人其餘請求權基礎協議，尚難
    因原審漏未列入爭點，即認上訴人已生失權效果，則上訴人
    上訴，並於本院再本於同法第359條規定請求減少買賣價金
    ，及同法第184條規定，請求被上訴人賠償損害，並與同法
    第359條請求減少買賣價金，擇一為上訴人勝訴之判決，與
    原審主張之請求權基礎並無二致，尚非訴之追加，被上訴人
    抗辯「兩造於原審97年7月16日整理兩造爭執事項時，達成
    上開爭點，即應受拘束，不得再增加新爭點」云云，尚無足
    取。
二、上訴人方面：
  (一)被上訴人於94年5月間，向原審法院拍賣取得門牌號碼台南
    市○○○路○段193號3樓房屋（下稱系爭房屋），暨坐落台
    南市○區○○○段459號土地之應有部分（與系爭房屋合稱
    為系爭房地）後，於95年9月2日與上訴人簽訂買賣契約書，
    以總價新台幣（下同）462萬元出售系爭房地與上訴人。詎
    伊搬入居住後，於96年4月中旬接獲台南市政府來函，告知
    系爭房地之室內空間部分以露臺、涼亭改建，要求於一個月
    內回復原狀。伊查詢結果，始知被上訴人將系爭房屋之雨遮
    、附屬建物之部分露臺改建為室內空間，並砌磚隔間為四房
    、二廳、二衛，經丈量結果，其雨遮、露臺違法改建成室內
    空間之面積約為80平方公尺（即約24坪），幾乎占主建物、
    附屬建物總面積194.80平方公尺之一半，即系爭房屋之室內
    空間幾近一半係屬違章建物（下稱系爭增建）；於原審囑託
    台南市東南地政事務所測量後，伊始知系爭房屋尚有7.8平
    方公尺之違建大門入口，設在大樓住戶共同所有之虎尾寮段
    10906號建物內（下稱系爭大門），系爭房屋違建部分隨時
    有遭拆除之危險。被上訴人出售系爭房屋時，隱瞞上開違建
    之事實，致伊受有遭他住戶請求拆除之危險，當屬減少房屋
    通常效用，減少房屋價值之瑕疵，並構成不完全給付，復有
    故意侵害伊之權利，因系爭瑕疵不能補正，爰依民法第359
    條規定，請求被上訴人減少價金，及依民法第227條、第226
    條、第184條規定，請求被上訴人賠償其損害。
  (二)被上訴人隱瞞未告知系爭瑕疵，一再強調系爭房屋為鄉城建
    設公司所興建，原作為該公司辦公室使用，上訴人因相信其
    說詞，加以系爭房地之外觀與整棟公寓之其他房屋外觀並無
    不同，其外面仍有露台，遂以為系爭房地之內部現況即四房
    、二廳、二衛，均為鄉城建設公司興建當時之原貌，為得合
    法使用之室內空間，伊不知系爭瑕疵存在。
  (三)系爭房地之室內空間將近一半將遭拆除，其價值因此必有所
    貶損，伊又須另外支付拆除及修補回復至適合居住狀態之費
    用，爰請求被上訴人減少價金、或賠償100萬元，及加計自
    起訴狀繕本送達翌日起之法定遲延利息。原審為上訴人敗訴
    之判決，上訴人上訴，並於本院聲明：１原判決不利於上訴
    人部分廢棄；２被上訴人應給付上訴人一百萬元，及自起訴
    狀繕本送達翌日起至清償日止，按年息百分之五計算之利息
    。
三、被上訴人則以：
  (一)上訴人係透過擔任房屋仲介之友人，先調閱系爭房屋之不動
    產謄本，知悉原所有權人為被上訴人後，與被上訴人取得聯
    絡，伊於簽約前，有告知上訴人系爭房屋經過鄉城建設公司
    增建作為辦公室使用，管理費僅需繳付主建物部分之坪數，
    至於將露臺及陽台等增建為室內空間之坪數，則不需繳交管
    理費等屋況及社區情形。上訴人並仔細看過成屋現況與不動
    產謄本等相關資料後，兩造始成立系爭買賣契約，並完成過
    戶，自不成立侵權行為。且依兩造不動產買賣契約載明「主
    建物層數第三層、面積56.61㎡，雨遮面積40.51㎡；附屬建
    物陽台面積13.9㎡、露台面積83.80㎡。合計主建物面積為
    97.12㎡，附屬建物面積為97.7㎡，總計為194.82㎡」，及
    證人丙○○證稱「會對權狀所顯示之狀況，跟當事人作說明
    ，也會告知雨遮、陽台、露臺面積各為多少」，上訴人並於
    簽約時核對所有權狀與契約，上訴人應已清楚知道系爭房屋
    確實有增建部分。又系爭房屋主建物及附屬建物面積已經高
    達194.82㎡，約為58坪，加計百分之30公設，管理費應為3,
    750元以上，因系爭房屋雨遮、露臺部分面積不計入管理費
    之面積，管理費僅約1,500元，上訴人從管理費繳交金額，
    亦早已知悉系爭房屋有增建。
  (二)本件為中古屋買賣，對於屋況如何，買方必然會至現場察看
    ，對於房屋現況與不動產謄本內所記載之各項建物內部坪數
    ，均可詳細加以比對，且依不動產交易慣例，對於增建部分
    ，賣方並不負瑕疵擔保責任，故買賣契約第四條第三項約定
    「買賣標的物如有未依法申請或與現行法令不合之增建、加
    蓋部分係屬違建，乙方不得據此主張瑕疵擔保或損害賠償」
    ，被上訴人不負瑕疵擔保責任。
  (三)上訴人早在95年12月12日即已收到社區管理委員會之通知，
    應將增建部分恢復原狀，當時即知悉系爭增建之瑕疵，長達
    四個月，未曾通知被上訴人系爭增建瑕疵之問題，依民法第
    356條規定，上訴人怠於通知，應視為承認其所受領之物。
  (四)本件有關增建之事實，在契約成立前已經具體存在，並非契
    約成立後伊之行為所生，伊無不完全給付之情事，自無債務
    不履行之賠償責任。
  (五)系爭大門入口有7.8平方公尺面積位於大樓共同使用空間，
    被上訴人不知情，且上訴人遲至98年10月19日，始為此項主
    張，有怠於通知之情形，已逾民法第365條六個月之除斥期
    間等語，資為抗辯。
  (六)於本院答辯聲明：上訴駁回。
四、兩造不爭執之事項：
  (一)兩造於95年9月2日訂立不動產買賣契約，由上訴人以462萬
    元向被上訴人購買系爭房地，契約第1條載明建物面積（平
    方公尺）：三層56.61、雨遮40.51；附屬建物（平方公尺）
    ：陽台13.9、露臺83.8。
  (二)系爭房地係被上訴人於94年5月2日，向原審93年度執字第22
    762號強制執行事件拍賣得標取得所有權。被上訴人出售給
    上訴人時之內部格局，如原審判決附圖二所示。
  (三)臺南市政府於96年4月12日，以南市工建字第09631026270號
    函通知上訴人，應將系爭房屋之露臺與涼亭改建成室內空間
    部分回復原狀。
  (四)兩造曾就系爭買賣契約糾紛，在台南市東區調解委員會調解
    ，惟調解不成立。
  (五)本件送請台灣省土木技師公會，就系爭建物若因該附表二違
    建遭拆除，其價值減少之程度鑑定，認定：系爭房屋違建拆
    除費用為204,133元，重建費用951,893元，重建後價值為1,
    985,040元。嗣後本院再請該公會計算系爭大門入口處拆除
    、重建費用，及系爭房屋因而所減少之價值，認定：大門入
    口處拆除費用為7,929元，重建費用79,700元，此部分不影
    響系爭房屋價值。
  (六)系爭房屋大門入口7.8平方公尺坐落在大樓住戶共同所有之
    虎尾寮段10906號建物內。
    以上事實，並有買賣契約書、台南市政府函文、系爭土地暨
    建物謄本、現場照片、網路下載之廣告（見原審卷(一)第25、
    26、29頁至第43頁）、現場圖（見原審卷(一)第198頁）可證
    ，復經原審履勘現場，製有勘驗筆錄可參（見原審卷(一)第19
    6頁，及台南市東南地政事務所96年11月14日東南地所測字
    第0960010721號函附之就系爭房屋原有建物登記位置及現有
    使用狀況繪製之複丈成果圖（見原審卷(一)第286頁、第289頁
    ）、台灣省土木技師公會98年3月16日98省土字第1265號函
    及所附之鑑定報告（外放）、99年8月5日（99）省土技字第
    4703號函可稽（見本院卷第192頁），並為兩造所不爭，堪
    信為真實。
五、兩造之爭點：
  (一)上訴人買受系爭房地時，是否已知悉系爭建物登記之專有部
    分與現使用情況之差異？
  (二)被上訴人是否有不完全給付？上訴人得否依民法第226條第2
    項及第227條之規定，請求被上訴人賠償損害？
  (三)上訴人可否依民法第359條規定請求減少價金？
  (四)上訴人可否依民法第184條第1項請求被上訴人賠償？
六、得心證之理由：
  (一)上訴人買受系爭房地時，是否已知悉原建物登記專有部分與
    現使用情況之差異？
  １系爭房屋有系爭增建及系爭大門坐落共有基地之瑕疵之事實
    ，為兩造所不爭，並經原審囑請台南市東南地政事務所到場
    測量屬實，有複丈成果圖可按。
  ２茲查：
    系爭買賣契約就建物之標示載明「主建物層數第三層、面
      積56.61㎡，雨遮面積40.51㎡；附屬建物陽台面積13.9㎡
      、露臺面積83.8㎡」（見原審卷(一)第34頁）；證人丙○○
      於原審證述「（辦理不動產買賣契約的過程中，就不動產
      的產權狀況是否會向當事人作說明？）會。我們是針對權
      狀所顯示的狀況跟當事人作說明。」、「（第一條第二項
      建物標示你會作如何的說明？）基本上我們沒有看過屋況
      ，我們以所有權狀來說明，告訴他們登記得坪數就是如此
      。」「（會不會告訴他們雨遮、陽台、露台的面積各多少
      ？）會。」、「（對於契約的條款約定是否會作說明？如
      何說明？）會。我們是重點式的逐條解釋，有關到權利義
      務的我們都會逐條說明，解釋完沒有意見才給雙方簽名。
      」（見原審卷(二)第84至85頁）等語，復於本院證述「我擬
      契約內容，兩造談事情，契約寫好之後，會解釋所有權狀
      的坪數，與契約書所寫的內容，讓上訴人比對產權內容與
      契約書所載是否相符，有就所有權狀內容請上訴人計算，
      上訴人有比對所有權狀與合約書所寫的是否相符，並非只
      是單純比對總面積」等語（見本院卷第100頁正、反面）
      。查證人丙○○係代兩造書立系爭契約，就兩造簽訂契約
      之過程為其親身經歷之事實，無迴護兩造之必要，其上開
      證詞自屬可採。則證人既於訂約時，針對系爭房屋所有權
      狀及買賣契約書建物標示之狀況，向上訴人說明，並由上
      訴人核對所有權狀與契約所載是否相符，則上訴人就系爭
      房屋登記之主建物、雨遮、露臺、陽台項目及面積，應已
      知悉，尤以系爭房屋面積，除主建物外，尚有「露臺、陽
      台、雨遮」等項目，其中雨遮面積高達為40.51㎡，露臺
      面積更為83.8㎡，二者合計超過主建物面積之97.12㎡甚
      多，上訴人既已詳加審閱，自難諉為不知。
    上訴人雖主張「伊無不動產之專業知識，不知雨遮、露臺
      、陽台之定義及區別，系爭房屋之現況部分為室外空間，
      伊誤以即是權狀上所謂之陽台、雨遮之面積，無法知悉建
      商送審時規劃之位置所在」云云。證人丙○○於原審固證
      稱「簽約時未特別向上訴人說明雨遮、露臺、陽台之定義
      ，未就雨遮、露臺、陽台之使用法規說明，亦未聽到兩造
      討論增建、管理費之事」等語（見原審卷(二)第87頁）。然
      查：
      (1)上訴人縱令僅為一般消費者，無不動產專業知識，但依
        其自承從事醫療用品之業務（見原審卷(二)第96頁），亦
        為具有社會經驗，非毫無智識能力之人，就陽台、雨遮
        、露臺之字義非即是室內房間、廚房，不難自其字義查
        知。又上開陽台、雨遮、露臺係與主建物分項登記面積
        ，陽台、雨遮、露臺字義及區別縱有不清，但既與主建
        物分項登記，顯見兩者有所不同；再佐以上訴人上開主
        張「系爭房屋之現況部分為室外空間，伊誤以即是權狀
        上所謂之陽台、雨遮之面積」等語，可認上訴人就陽台
        、雨遮、露臺非屬主建物面積，亦非室內空間一事，並
        非全然無知。又陽台、雨遮、露臺既非主建物，該三項
        登記之面積總計又超出主建物面積甚多，上訴人於簽約
        前又曾查看系爭房屋之現況，則就系爭房屋之室內、室
        外現況、面積比例，與原登記之面積比例相差甚距，尤
        以系爭房屋增建後室外空間之「露臺」僅為42.84㎡，
        較之原登記之「露臺」83.8㎡，已大大減縮達一半以上
        （詳原判決上訴人部分之附圖），上訴人於簽訂系爭契
        約時，既曾核對所有權狀，豈有未能查覺之理？上訴人
        上開主張，已無可信。
      (2)上訴人於原審自承其係第一次購屋、所購之系爭房屋價
        格又高達462萬元（見原審卷(一)第22頁），則慎重其事
        ，應屬必然，縱或對坪數及平方公尺之轉換無明確概念
        ，惟應會細究何者為公有，何者為專有；何者為實際可
        使用之主建物，何者為附屬建物，其面積大小各為何。
        況本件為中古屋買賣，而公寓大樓之公設比及室內格局
        情形，每為購屋者極為注意之點，為免落入虛坪陷阱，
        故詳加比對所有權狀，了解所購房屋何為專有部分，何
        為共有部分，實際使用面積又為何，購屋者無不斟酌注
        意。上訴人既自承自網路廣告得知系爭房屋具有「四房
        二廳二衛」等語（見本院卷第222頁），且曾於事前看
        屋，並於簽約時核對所有權狀，應知悉雨遮面積為40.5
        1㎡；附屬建物陽台面積13.9㎡、露臺面積83.8㎡，三
        者面積合計高達138.21㎡，亦即雨遮、陽台、露臺之面
        積為主建物面積之約二點四倍；然系爭房屋實際狀況為
        西邊之附屬建物露臺之一部分變更為二間臥房、南邊附
        屬建物涼亭及二處陽台多達40.51㎡、3.86㎡及1.60㎡
        ，則變更為客廳及臥房之一部分，東北邊之陽台全部變
        更為廚房餐廳之一部分（原判決上訴人部分之附圖），
        即除北邊之露台由原來之83.80㎡縮小為42.84㎡外，其
        餘附屬建物均已經遭改建為臥房、和室、客廳、廚房，
        總計室內可使用之面積159.78㎡（含臥室、和室、浴廁
        、廚房、餐廳、客廳及大門入口），較所有權狀所載，
        主建物面積56.61㎡多出高達103.17㎡，系爭房屋現況
        與所有權狀所載項目面積已有顯著之不同，上訴人對於
        上開特殊之房屋使用狀況配置結構（即非主建物之面積
        為主建物面積之二點四倍），及建物所有權狀與實際使
        用狀況存有重大歧異各節，竟未於簽約時提出質疑，若
        非上訴人早知有增建，又何以至此？尚難因證人丙○○
        未說明雨遮、附屬建物陽台、露臺等項之定義，即據為
        上訴人有利之認定。
    況依兩造不動產買賣契約第四條第三項載明「買賣標的如
      有未依法申請或與現行法令不合之增建、加蓋部份係屬違
      建，乙方不得據此主張瑕疵擔保或損害賠償責任。」（見
      原審卷(一)第35頁），上訴人雖主張「該條項所稱之『乙方
      』，係被上訴人，被上訴人不得依上開約定免除瑕疵擔保
      責任」云云。然參酌本件係屬中古屋買賣，上訴人於簽訂
      系爭買賣契約前，曾到場查看系爭房屋之現狀，為上訴人
      所不爭，及兩造買賣契約第四條之文義「乙方保證產權清
      楚，無他人主張所有權、優先承買權、使用權、界址糾紛
      、占有或強制執行等權利致買賣標的有給付不能或給付不
      完全之情事」（第四條第一項）、「本約簽訂後乙方不得
      就買賣標的增加或另行設定抵押權、出租、讓售、擔保等
      情事，否則乙方應於完稅前排除理清」（同條第二項）、
      「買賣標的如有未依法申請或與現行法令不合之增建、加
      蓋部份係屬違建，乙方不得據此主張瑕疵擔保或損害賠償
      責任。」（同條第三項）、「乙方保證本買賣標的物點交
      前無存在物之瑕疵，（例：傾斜、龜裂等影響結構安全或
      滲漏水、海砂屋、幅射屋．．．等瑕疵），如有前開情事
      除本約另有約定外，乙方應負瑕疵擔保責任」（同條第四
      項），按買賣瑕疵擔保義務人為賣方，權利人為買方，而
      系爭契約甲方係買受人，乃瑕疵擔保請求權人，乙方為出
      賣人，此觀第四條約定乙方應負權利瑕疵擔保責任自明，
      顯見同條第三項之「乙方」係「甲方」之誤寫，兩造既親
      自簽訂系爭買賣契約，上訴人並於系爭契約親自簽名蓋印
      ，契約欄末明確載明「本件買賣契約各項條件，確係出自
      雙方當事人之真意及自由意志，雙方並已審閱本契約書內
      容，確實瞭解相關之權利義務，無錯誤或輕率急迫無經驗
      情形下訂立等情事。」等語（見原審卷(一)第37頁），則該
      誤寫部分（即甲方誤載為乙方），自不影響兩造簽訂買賣
      契約之真意，尚難以該條項「乙」方非上訴人，即認該條
      項免除出賣人即被上訴人瑕疵擔保責任之約定，對兩造不
      生效力，上訴人上開主張與契約真意不符，尚非可採。依
      兩造買賣契約第四條第三項之約定，上訴人不得就系爭房
      屋有上開之增建或大門設置之瑕疵，向被上訴人主張瑕疵
      擔保責任，被上訴人此部分抗辯，尚屬有據。至於證人丙
      ○○於兩造簽訂系爭買賣契約時，就上開條項是否有向兩
      造為充分之解釋，兩造既親自簽訂系爭契約，則就該契約
      條款之內容，即應詳閱瞭解，不待丙○○之說明，尚難以
      丙○○未就該條項之約定向上訴人說明，即得據此將買賣
      契約予以割裂，而為不同之效力認定。
  綜合參酌上情，上訴人簽訂系爭買賣契約時，應已知悉系爭
    房屋有系爭增建之瑕疵，且系爭大門入口雖有7.8平方公尺
    面積位於大樓共同使用空間，縱上訴人於簽約時不知此項瑕
    疵，但依兩造買賣契約第四條第三項約定，已免除被上訴人
    之瑕疵擔保責任，上訴人主張「被上訴人應負瑕疵擔保責任
    ，並請求減少價金」云云，尚無可採。
  (二)被上訴人是否為不完全給付？上訴人依民法第226條第2項、
    第227條之規定，及同法第184條第1項損害賠償請求權，請
    求被上訴人賠償是否有理由？
  １按債務人雖為給付，惟給付之內容不合債之本旨，而為債務
    人債務不履行中「不完全給付」之類型，惟民法第226條第2
    項之給付不能，及同法第227條之不完全給付，均須於可歸
    責於債務人之事由，即以債務人故意過失所致者，債務人始
    負責任，而與債務人所負之法定瑕疵擔保為無過失責任，二
    者迥然不同。又按特定物之買賣，其標的物之瑕疵縱係契約
    成立前即已發生，而出賣人於締約時，因故意或過失未告知
    該瑕疵於買受人，致買受人不知有瑕疵仍為購買者，則出賣
    人所為給付之內容不符合債務本旨，應負不完全給付之債務
    不履行責任（最高法院94年度台上字第1112號、98年度台上
    字第1811號判決意旨參照）。
  ２查，系爭增建之瑕疵，雖於兩造成立買賣契約前即已存在，
    但上訴人於訂約前既前往看屋，對系爭房屋有系爭增建部分
    並非一無所悉，已如前述，依上開說明，上訴人已不得主張
    被上訴人故意未告知系爭增建，依上開規定請求被上訴人賠
    償其損害。且縱令上訴人於原審囑託台南市東南地政事務所
    測量後，始知悉系爭大門坐落共有基地之事實，惟依兩造買
    賣契約第四條第三項約定，已免除被上訴人「未依法申請或
    與現行法令不合之增建、加蓋之瑕疵擔保責任，或應負之損
    害賠償責任」（見原審卷(一)第35頁），可知系爭增建及系爭
    大門之設置，均屬該條項約定之「未依法申請之增建，或加
    蓋之違建」，縱令被上訴人給付之內容不合債之本旨，亦難
    認有何歸責事由，或故意、過失侵害上訴人權利，上訴人此
    部分主張，亦無可信。
七、綜上，上訴人請求被上訴人給付100萬元及自起訴狀繕本送
    達翌日起至清償日止，按週年利率百分之五計算之利息，為
    無理由，不應准許，其假執行之聲請亦失所附麗，應併予駁
    回。原審為上訴人敗訴之判決，及駁回其假執行之聲請，並
    無不合。上訴意旨指摘原判決此部分不當，求予廢棄改判，
    為無理由，應予駁回。
八、兩造其餘之攻擊防禦方法，經核均與本件判決之結果不生影
    響，爰不逐一論述，附此敘明。
九、據上論結，本件上訴為無理由，依民事訴訟法第449條第1項
    、第78條，判決如主文。
中    華    民    國    99    年    9     月    28    日
                  民事第四庭    審判長法  官  吳上康
                                      法  官  王金龍
                                      法  官  陳珍如
上為正本係照原本作成。
本件不得上訴。
中    華    民    國    99    年    10    月    6     日
                                      書記官  易慧玲

司法院資訊處製作；財團法人民間司法改革基金會備份。
